最高法院刑事判決　　　　　　　　　　　　　　　　九十一年度台上字第七九九號
　　上　訴　人　甲○○
　　　　　　　　乙○○
右上訴人等因違反毒品危害防制條例案件，不服台灣高等法院中華民國九十年十月三
日第二審更審判決（九十年度重上更(三)字第一０八號，起訴案號：台灣台北地方法院
檢察署八十六年度偵字第一二三九八、一二三九九號），提起上訴，本院判決如左：
    主  文
上訴駁回。
    理  由
本件原判決認定成年男子「李志全」（綽號「JACKY」，真實姓名不詳），於民國八
十五年十二月上旬，在香港經上訴人乙○○介紹而認識上訴人甲○○（綽號「阿生」
或「阿康」）。甲○○因「李志全」代其償還債務港幣二萬元，乃事事聽命於「李志
全」。嗣於八十六年四月間，有一姓名年籍不詳綽號「阿成」之成年人，透過馮啟樂
（已判刑確定）與真實姓名不詳之成年人「林允棠」（綽號「阿棠」）在香港謀議至
台灣販賣毒品海洛因牟利，並約定由「阿成」負責提供海洛因貨源，「阿成」乃委由
「李志全」負責自泰國攜帶毒品來台。「李志全」旋又透過乙○○向甲○○遊說，並
言明甲○○每攜帶毒品入境一次，可獲得港幣五萬元。甲○○應允後，「李志全」即
指派甲○○攜帶毒品來台，而乙○○則早甲○○一日來台負責接應。八十六年五月十
六日，甲○○在香港收受「李志全」交付港幣八千五百元，並申請00000000
000000號ＧＳＭ國際漫遊行動電話一具，作為聯絡之用。翌（十七）日，甲○
○即以「李志全」提供之費用搭機至泰國曼谷與「李志全」會合，並住進曼谷機場酒
店。而乙○○則於同年月十九日先自香港搭機來台，並至台北市○○街一四三巷三十
三號二樓黃炳芬（業經判刑確定）住處借宿。翌（二十）日中午，「李志全」至曼谷
機場酒店房間內，囑甲○○穿上其所帶來經特別縫製內夾藏海洛因硬塊之牛仔布背心
一件，再套上一件緊身背心，並穿上鞋墊挖空內夾藏海洛因硬塊之黑色休閒鞋一雙，
告知係海洛因，要甲○○搭機時小心。甲○○遂與「阿成」、「李志全」及乙○○共
同基於走私及運輸毒品之犯意聯絡，由甲○○運輸上述海洛因進入台灣桃園中正機場
，乙○○前往接機後，二人旋住進台北市○○○路希爾頓大飯店第一七一二號房內。
同日下午二時許，甲○○依「李志全」之指示，將其背心及鞋內夾藏之海洛因交予乙
○○裝入手提袋內，再共乘計程車將毒品運輸至前揭黃炳芬租住處，由乙○○將該手
提袋連同海洛因藏放於黃炳芬臥房木櫃內；乙○○並將其中一小部分海洛因以「萬寶
路」香煙盒之透明玻璃紙包裝為海洛因樣品交予甲○○。同（二十）日下午三時三十
分至四時許，甲○○、馮啟樂二人分別依「李志全」及「阿成」之電話指示，至上開
飯店二樓咖啡廳內會面，由甲○○將乙○○交付之海洛因樣品交予馮啟樂。馮啟樂向
甲○○表示欲取得海洛因兩大塊（每一大塊為七百公克），並留下其行動電話號碼以
供聯絡。翌（二十一）日，黃炳芬獲悉乙○○在其住處藏放之物品即為海洛因，惟因
黃、林二人誘以港幣二萬元為酬，乃基於幫助持有毒品之犯意，提供其前揭住處予乙
○○等藏放毒品；旋即與乙○○騎機車回家，並與乙○○一起以購自便利商店之衛生
紙及萬用金密袋包裝海洛因，再以黃炳芬所有之電子秤一具秤量毒品，並放入書桌抽
屜內及床下藏放，準備交貨予馮啟樂。同（二十一）日上午，乙○○與甲○○二人遷
往台北市○○○路天成飯店住宿。迄翌（二十二）日早上，因未見馮啟樂回音，黃、
林二人擔心事情生變，且認為其等運輸毒品工作已經完成，乃決定返回香港。同（二
十二）日中午十二時許，黃炳芬將乙○○藏放於其住處之上開手提袋一只，攜至天成
飯店交予乙○○，並與黃、林二人至該飯店櫃台確認返港機位時，即被法務部調查局
北機組（下稱調查局）及憲兵調查組人員逮捕，並扣得甲○○所有之上述行動電話一
具、背心二件、黑色休閒鞋一雙，及乙○○所有之手提袋一個。旋又前往黃炳芬住處
床舖下及書桌抽屜內，起出八個塑膠袋共淨重四五四七．三四公克之海洛因、電子秤
一具、藏放海洛因之衛生紙盒及萬用金密袋包裝盒各一組等情。係以右揭事實，業據
甲○○於檢察官偵訊、調查局八十六年六月二日借訊及第一審調查時供承不諱，核與
馮啟樂在調查局及黃炳芬在第一審調查時供述情節相符；並經證人即負責跟蹤監控之
調查局幹員張益豐及吳克俊證述明確。而乙○○於檢察官偵查及調查局八十六年六月
二日借訊時亦供承：甲○○抵台後，伊即與甲○○共同將前述毒品藏置於黃炳芬住處
，並以購得之萬用金密袋及衛生紙盒包裝毒品等情不諱。並有甲○○在第一審親撰之
自白狀附卷可稽，以及如原判決附表一所示之白粉四袋暨原判決附表二所示之物品扣
案可資佐證。而上揭白粉四袋經法務部調查局鑑定結果，確含海洛因成分，其純度均
為百分之七十點六一，合計淨重四五四七點三四公克，有法務部調查局鑑定通知書四
紙附卷可稽。且本案破獲過程，係調查局北機組於八十五年一月間，偵知林慶鐘與國
外販毒集團有密切接觸後，報請檢察官核准實施通訊監察作業，於八十六年三月至五
月間查悉香港水房幫份子「阿棠」擬派手下「阿明」攜帶毒品來台，由林慶鐘仲介買
主進行交易。嗣郭志明、馮啟樂二人於同年五月十六日來台，經林慶鐘前往接機後住
進福君飯店。郭志明旋又於同年月十九日與林慶鐘聯繫，約定於翌（二十）日下午五
時以後見面；馮啟樂則在同日下午四時與甲○○在希爾頓飯店二樓咖啡廳會晤，並取
得海洛因樣品攜回與郭志明、林慶鐘會合，三人同至紅菱閣賓館看海洛因樣品並議價
。嗣林慶鐘搭車至臺中將海洛因樣品交予買主「林仔」（即王俊傑，現通緝中），再
搭車返回臺北。經監控人員查出交付毒品樣品者為甲○○，並發現甲○○與乙○○同
住上開飯店，乃進而監控該二人之行蹤。翌（二十一）日，黃、林二人轉住天成飯店
，同日下午三時許，黃炳芬騎機車載乙○○至其住處，其間乙○○曾外出至便利商店
購買衛生紙及萬用金密袋等物。翌（二十二）日上午，黃炳芬與黃、林二人再度會晤
，並在天成飯店櫃檯確認當天返港機位時，即為調查人員逮獲。而郭志明、馮啟樂及
林慶鐘亦被另一組調查人員逮捕，並在黃炳芬住宅房間抽屜內及床下查獲上述扣案之
海洛因等情，有法務部調查局北機組八十八年五月二十日八八電緝字第一○六○號函
及所附之本件蒐證行動作業報告表影本七紙暨監聽發音譯文影本八份在卷可稽，並有
扣押清冊二紙、搜索及扣押筆錄一紙及毒品照片在卷可資佐證。查「李志全」將海洛
因交予甲○○夾藏搭機來台，並指示將有人前來接機，而接機之人即係乙○○，苟非
乙○○在香港與「李志全」事先聯繫，其何能早甲○○一日至臺灣接機？參以其於甲
○○抵台後，即安排將毒品藏匿安置，顯見乙○○與甲○○、「李志全」等三人均有
走私及運輸毒品之犯意聯絡無疑。又乙○○既承認其認識綽號「JACKY 」之港人，並
將其介紹予甲○○認識，則「JACKY 」之中文名稱究係「李景全」抑或「李志全」，
並不影響於本件事實之認定。又據馮啟樂在調查局訊問時供稱：伊是在香港受水房幫
港人「阿成」者之指示，與「阿康」（即甲○○）聯繫，「阿成」向伊表示在臺灣有
海洛因貨源，問伊在台有無銷售管道，「阿棠」亦問伊是否能提供海洛因貨源，伊乃
向「阿成」表示要與「阿棠」來台配合處理毒品交易，「阿成」說每成交一大件（七
百公克海洛因），將付伊二萬元港幣等語明確；足見上訴人等與綽號「阿成」、「李
志全」者均具有走私及運輸毒品之犯意聯絡無疑。上訴人等雖均否認前述犯行，甲○
○辯稱：伊因向「李志全」借錢，被迫攜帶毒品來台交予馮啟樂，後來「李志全」來
電要伊找人保管毒品二、三天，伊乃請乙○○代為保管，並未將毒品樣品交予馮啟樂
；伊於調查局訊問時因遭刑求，始為不實之自白云云。乙○○則辯稱：其來台係因黃
炳芬要介紹伊工作，伊並未前去接機；因甲○○以港幣五萬元為酬託其保管海洛因，
伊因一時貪心而答應；伊在調查局訊問時因遭刑求，而為不實之自白云云。惟查上訴
人等抗辯於八十六年五月二十三日調查局製作筆錄時遭刑求一節，固有其等入所驗傷
紀錄、和平醫院函、病歷紀錄、診斷證明書及相片等資料為據；惟該次調查筆錄之自
白雖因出於刑求，依法不得採為證據，但彼等於調查局其他日期訊問時，以及在檢察
官偵查中暨第一、二審中所為之供述，既無自白任意性之疑慮，自仍可採為證據。又
甲○○曾於八十五年十二月十日入境臺灣（下同），同年月十二日出境，嗣於八十六
年二月二日再入境，於同年月三日又出境，其後又於同年月二十日再度入境。乙○○
則曾於八十五年十二月九日入境、同年月十二日出境，嗣於八十六年二月一日再入境
，同年月三日又出境，其後又於同年月十九日再度入境，有內政部警政署檢附上訴人
等入出境紀錄各一份在卷可稽。茲乙○○每次均較甲○○早一日入境臺灣，且每次入
境後均於同一日搭機離境，足見甲○○所供乙○○係早一日自港來台接應一節，應屬
實情，自堪採信；乙○○否認前往接機云云，自難憑採。又乙○○自八十年六月十三
日起，即有入境臺灣之紀錄，且其入境後大多僅停留約一至三日，最多亦僅十餘日，
有其入出境資料在卷可稽，則其辯稱伊係來台從事廚師工作一節，亦難採信。至甲○
○事後否認乙○○有與其共同走私運輸毒品；馮啟樂嗣後翻稱伊來臺灣係買電動玩具
及找朋友玩，並未交海洛因樣品予林慶鍾，伊係與甲○○約在飯店喝茶云云；以及黃
炳芬事後辯稱：伊並不知其住處藏置毒品云云，無非事後卸責及迴護之詞，均無可採
。至甲○○事後雖又辯稱：伊係遭「李志全」恐嚇，並持槍脅迫其上飛機，不得已始
運毒來台，且「李志全」曾至伊家中毀損家具，將伊打傷，並提出香港政府房屋署及
香港政府區議員之信函各一件為證，而甲○○之母李齊及其胞姊林美連於發回前原審
亦為相同之陳述。惟查上開信函僅提及甲○○住所遭人破壞，並不能證明係遭何人所
為。而證人李齊、林美連二人與甲○○係屬至親，所供難免偏頗。況甲○○如遭他人
持槍脅迫上機，不僅未在港台二地機場報警，反於抵台後與乙○○共同藏匿毒品，顯
與常情有悖，參以甲○○已供承其為「李志全」運輸毒品來台，每趟可獲得港幣一萬
二千元或五萬元等語，難認其有遭脅迫之情形，所辯如何不足採信，均於判決理由內
一一詳加指駁及說明。因認上訴人等走私及運輸毒品罪證明確，犯行堪予認定。查上
訴人等行為後，毒品危害防制條例已於八十七年五月二十日公布，並於同年月二十二
日施行，依該條例第二條第二項第一款之規定，海洛因係該條例所指之第一級毒品，
運輸第一級毒品者，應構成該條例第四條第一項之罪，但該條例第四條第一項之法定
刑較上訴人等行為時法即肅清煙毒條例第五條第一項之法定刑為高，依刑法第二條第
一項但書之規定，自應適用較有利於上訴人等之行為時法處斷；且海洛因亦係行政院
公告之「管制物品項目及其數額」內甲項第四款管制進出口物品。核上訴人等所為，
均係犯行為時肅清煙毒條例第五條第一項之運輸毒品罪及懲治走私條例第二條第一項
私運管制物品進口罪。上訴人等與「李志全」、「阿成」等人間有犯意聯絡與行為分
擔，均為共同正犯。至上訴人等與馮啟樂、郭志明之間，彼此各有任務，且係單線作
業，自不成立共同正犯。上訴人等共同私運毒品來台，係一行為而觸犯走私及運輸毒
品二罪名，應從一重依運輸毒品罪論處。其等持有海洛因之低度行為為運輸之高度行
為所吸收，不另論罪。原審因而撤銷第一審關於上訴人等部分之判決，適用肅清煙毒
條例第五條第一項、第十二條前段、第十三條第一項，懲治走私條例第二條第一項，
刑法第十一條前段、第二條第一項但書、第二十八條、第三十七條第一項、第五十五
條，並審酌上訴人等犯罪之動機、跨國運輸毒品、犯罪手段複雜，破獲不易，且私運
毒品數量多達四千餘公克，對社會危害重大，以及其等犯罪後之態度等一切情狀，各
量處無期徒刑，併均依法宣告褫奪公權終身。扣案如附表一所示之物品為毒品海洛因
，應依行為時肅清煙毒條例第十二條前段諭知沒收銷燬；原判決附表二所示之物品，
分別係供藏置及運輸毒品之用，且為上訴人等所有，應依同法第十三條第一項規定宣
告沒收之。至原判決附表三所示之物品，其中電子秤一個，係黃炳芬所有供秤重毒品
之用，另00000000000000號及00000000000000號行動
電話一具，分別係馮啟樂、郭志明所有供販賣毒品所用之物，與本案無關，爰不予宣
告沒收。並以本件尚查無證據足以證明上訴人等有如公訴意旨所指與馮啟樂、郭志明
等人共同販賣海洛因之犯行，因而就此部分併予敘明不另為無罪諭知之理由，經核於
法尚無違誤。甲○○上訴意旨略以：伊運輸海洛因來台之目的係為販賣，原判決認定
其單純擔任運輸毒品工作，顯有不當。又原判決未加詳查，遽予推斷綽號「 JACKY」
之香港人即為「李志文」，亦有未合。再乙○○在審理中否認與伊共同運輸毒品，伊
亦否認黃某知情，原判決未說明何以不足採取之理由，亦屬違法。又伊係被香港水房
幫不良份子脅迫而運輸毒品來台，犯情堪憫，原審未對其實施測謊，以查明虛實，復
未依刑法第五十九條之規定酌減其刑，亦有不當。此外，伊係香港人，於偵審中使用
廣東話答訊，偵審筆錄內容有誤差之虞，原審未調取開庭錄音帶加以核對，遽採為證
據，亦有違程序公平原則云云。乙○○上訴意旨略以：伊僅幫助寄藏毒品，原判決徒
依甲○○前後不一之自白，遽認伊參與運輸毒品，顯有不當。又原判決既認伊與甲○
○在調查局之自白係出於刑求所致，而排除其證據能力，乃竟又採用其等在調查局之
陳述作為證據，前後矛盾。再伊並未前往機場接機，原判決未憑證據，遽認伊有前往
接機之事實，亦有不合。又原判決既謂甲○○因「李志全」代其還債，而事事聽命於
「李志全」，竟又認定「李志全」係透過伊向甲○○遊說而運輸毒品，前後亦有矛盾
。再廣東話「景」與「志」發音不同，原判決謂二者發音相近，而認定「李景文」與
「李志文」係同一人，亦有違誤云云。惟查原判決就其何以認定上訴人等有共同走私
及運輸海洛因犯行，以及何以不能證明上訴人等有參與販賣毒品犯行，已敘明其所憑
之證據及認定之理由綦詳。且原判決對於乙○○否認參與運輸毒品，以及甲○○所辯
係遭不良份子脅迫運毒等各情，如何不足以採信，亦一一詳加論敘及指駁，並無理由
不備、理由矛盾或採證違法等情形。而原判決既不採信甲○○遭脅迫而運毒之說詞，
自無認其犯情可憫而適用刑法第五十九條規定減刑之餘地。又原判決以上訴人等在調
查局八十六年五月二十三日之筆錄係出於刑求，而排除其證據能力，僅採用上訴人等
在偵審及調查局其他日期之訊問筆錄作為證據，其採證並無不合，上訴意旨指原判決
此項採證矛盾，尚屬誤解。再綽號「JACKY 」者既非無其人，則其中文名稱究竟係「
李景全」抑或「李志全」，核與本件事實之認定並無影響，上訴人執此作為上訴理由
，亦無可取。此外，是否對當事人測謊，為事實審法院之職權，原審認為本件事證已
調查明確，縱未再對上訴人實施測謊，亦難指為違法。再者，上訴人乙○○在偵審中
雖使用廣東語答訊，然本案偵審筆錄已記載其陳述意旨綦詳；且其於原審並未抗辯偵
審筆錄之記載與其陳述內容有何不符，而有核對庭訊錄音帶之必要，則其事後空言指
摘原審未調取其錄音帶加以核對，亦非適法之上訴理由。至上訴意旨其餘所云，或係
專憑己見，任意就原判決已明確論斷詳細說明之事項漫為指摘，或係就單純事實及不
影響於判決結果之枝節問題徒事爭執，其等上訴均難認為有理由，應予駁回。又本件
係毒品危害防制條例修正施行前繫屬之案件，應依修正後規定之程序處理之，併此敘
明。
據上論結，應依刑事訴訟法第三百九十六條第一項，判決如主文。
中      華      民      國    九十一    年      二      月      七      日
                              最高法院刑事第七庭
                                  審判長法官  吳  雄  銘
                                        法官  池  啟  明
                                        法官  石  木  欽
                                        法官  郭  毓  洲
                                        法官  吳  三  龍
      右正本證明與原本無異
                                              書  記  官
中      華      民      國    九十一    年      二      月     十八     日
